臺灣臺北地方法院民事判決　　　　　九十三年度建字第九二號
　　原　　　告　協志工程有限公司
　　法定代理人　丁○○
　　訴訟代理人　侯俊安律師
　　被　　　告　森業營造股份有限公司
　　法定代理人　乙○○
　　訴訟代理人　賴玉山律師
　　　　　　　　姜宜君律師
　　　　　　　　甲　○
　　　　　　　　丙○○
當事人間請求給付工程款事件，本院於民國九十四年一月十三日
言詞辯論終結，判決如下：
    主  文
被告應給付原告新台幣佰柒拾玖萬柒仟貳佰貳拾陸元，及自民
國九十二年五月一日起至清償日止按週年利率百分之五計算之利
息。
訴訟費用由被告負擔。
本判決於原告以新台幣壹佰貳拾陸萬伍仟柒佰肆拾貳元為被告供
擔保後，得假執行；但被告如於假執行程序實施前，以新台幣
佰柒拾玖萬柒仟貳佰貳拾陸元為原告預供擔保後，得免為假執行
。
    事實及理由
壹、原告主張：
一、原告於民國 91年1月間承攬被告發包「尖山埤渡假會議中心
    新建工程之天花板及輕隔間工程」，並於 92年3月12日自金
    域工程有限公司（以下簡稱金域公司）受讓金域公司承攬被
    告「尖山埤渡假會議中心新建工程之雜項裝潢工程」之債權
    。原告嗣於 91年5月間完成全部工程（含追加部分），惟就
    追加工程部分，原告於 91年7月間將追加數量送請被告辦理
    追加，迄 92年4月16日，被告指派工地員工李租鳴會同丈量
    原告實際施作數量，經丈量結果追加天花板工程款為新台幣
    （下同）16萬6千6百11元、追加雜項工程款為8萬零9百60元
    ，另新增項目之追加工程款則為 0000000元、合計為409萬7
    千2百26元，扣除被告已經支付30 萬元，被告尚有379萬7千
    2百 26元之工程款尚未支付，經原告屢次催告，被告均未予
    置理。
二、按系爭工程承攬合約書第9條第1項約定「本合約簽訂後，甲
    乙雙方往來文件、備忘錄、會議紀錄、報表，無論面交、傳
    真或郵寄，均視為本合約效力之延伸，若一方有異議時，須
    於文到三日內提出，否則即視為默認」。原告於 91年7月30
    日已將追加款相關計價文件送交被告，嗣並於92年4月23 日
    以存證催告被告於92年 4月30日前給付前揭工程款，被告對
    之並未有任何異議，依系爭工程承攬合約書第9條第1項之約
    定，應視同被告已默認上開追加項目，是被告應自92年5月1
    日起負遲延責任，爰按兩造合約及民法承攬關係，提出本件
    訴訟。
三、按債權之讓與，非經讓與人或受讓人通知債務人，對於債務
    人不生效力，民法第 297條定有明文。故債權讓與只須通知
    債務人即可，無須債務人同意。被告所指雜項工程承攬合約
    書第 17條第2款約定：擅自轉包，或由第三人冒用名義承包
    者，被告得逕行解約或終止。按債權讓與與被告所稱擅自轉
    包不同，況雜項工程追加部分，皆為本工程範圍完成之後，
    由被告指示原告施作，與雜項工程承攬合約書第 17條第2款
    情事自不相同。
四、被告辯稱原告主張「新增追加項目」應非追加工程云云，並
    非實在：
      1.檢修孔框（大）：
  　　　按系爭合約書工程報價單附註八雖約定本工程包含所有
        機電開孔不另加價；不含油漆及接縫處理。所謂開孔不
        另加價僅針對開孔部分，但如有對開孔後再作後續處理
        則不包括在內，由是項約定「機電開孔不另加價；不含
        油漆及接縫處理」可知。故原告除開孔外，對所開檢修
        孔外訂製採購孔框安裝固定後，再重新裁切一塊新的板
        材補上洞孔，故自應辦理追加部分。
　  　2.檢修孔框（小）：同1.項
　  　3.房間浴室燈盒：
　　  　此工項於原告或金域公司合約報價單中所無，ㄧ般施工
        法為自天花板開孔裝置電燈。而燈盒之功能、施工法與
        ㄧ般天花板並不相同，需另外製作凹型槽放置電燈，採
        用間接光源。而此項目既為新增之工項由原告施作並非
        雜項工程部分。
　  　4.立面米：
        按兩造工程合約工程款計價以面積計算者，自以表面積
        統計。若工作物為立體除平面面積外，立面面積應加以
        計算。
  　　5.明架出風口：同1.項
  　　6.大會議室壁面燈槽：與3.項同
　  　7.燈槽：與3.項同
      8.大會議室壁面：
        按原告天花板工程報價單輕鋼架矽酸鈣板隔間項目為施
        作隔間，而大會議室壁面追加部分乃就壁面原為ＲＣ結
        構，另行施作一片面板，故屬追加工程。
  　　9.中餐廳層板：原合約並無此部份報價。
　  　10.造型天花板：原合約書天花板報價皆為平頂，但原告現
        場施作為立體而非平頂。
      11.洗手檯明鏡襯底及鏡框：
        兩造合約並無此工項，若被告主張為其與金域公司合約
        範圍之內不屬追加，應責成金域公司施作，而非指示原
        告施作。雜項裝潢工程報價單洗手檯面玻璃門之工項係
        指洗手台下方之玻璃門，而此追加部分為洗手檯上方鏡
        子襯底及鏡框，兩者並不相同。若此二者屬同工項何以
        李租鳴於原證四已辦理追減而又於原證五新增追加項目
        中確認數量？
　  　12.中小會議室封板：同8.項
  　　13.大會議室百葉門組：於大會議室施作二扇百葉門
  　　14.房間走道天花線板：系爭天花板工程合約報價單附註二
        所有轉角及工程收邊為完工之必要項目，但一般收邊並
        非使用線板且與天花板施工法不同，線板須另行採購並
        雇工施作，被告指定使用線板應屬追加工程。
  　　15.雜項木作染色油漆：
        此部份由原告施作，若被告主張為雜項工程範圍內，應
        責成金域公司施作，而非交由原告施作，且按工程慣例
        木工及油漆屬不同專業領域，木工項目除有特別約定否
        則不包含油漆染色。
　  　16.大門柱子：
        此部份由原告施作，若被告主張為雜項工程範圍內，應
        責成金域公司施作，而非交由原告施作，而被告所指工
        項雨遮四柱子為木工所施作完成後，被告又指示原告追
        加裝修。
　  　17.浴廁天花板收邊：同14.項
  　　18.立面：同4.項
五、聲明：(一)被告應給付原告新台幣379萬7千2百26元，及自民
    國92年5月1日起至清償日止按年息百分之5計算之利息。(二)
    訴訟費用由被告負擔。(三)原告願供擔保請准宣告假執行。
貳、被告主張：
一、原告主張受讓金域公司工程債權不合法，其依金域公司與被
    告間承攬關係向被告訴請給付承攬報酬，明顯當事人不適格
    ：
      1.按被告與金域公司簽立之尖山埤工程雜項裝潢工程承攬
        合約書第 17條第2款約定：擅自轉包，或由第三人冒用
        名義承包者，被告得逕行解約或終止合約。故上開雜項
        工程承攬合約，既有不得轉讓之約定，則其因契約所生
        之權義即屬不得讓與，民法第 294條第1項第2款定有明
        文。
      2.茲金域公司與原告於 93年3月12日協議將承攬合約「所
        有權」轉給原告，即違反右開不得轉讓之約定，故其轉
        讓不合法，自對被告不生法律效力。
      3.因此，原告根據轉讓協議，向被告主張應給付雜項工程
        追加部分之報酬，即屬當事人不適格。原告本項主張，
        既無理由，應予駁回。
二、原告所主張之「新增追加項目」，均非實在：
      1.檢修孔框：凡天花板均有檢修孔框，以便打開天花板檢
        修裡面之各項管線。故本項乃天花板當然結構，屬本件
        工程契約附件之工程報價單8.所約定涵括項目，原告不
        得另列為追加工程，而再行計價。
      2.房間浴室燈盒：本項名稱為原告自創，實際上僅係天花
        板凹形之造型，以便燈光工程得於凹槽中加裝燈具。此
        於客房洗臉台剖面詳圖說明綦詳。本工程報價單(1)既明
        定本件工程乃屬總價承攬，連工帶料，責任施工。另本
        件工程契約第 3條工程範圍，又明定本件工程詳如工程
        圖說及工程報價單。則天花板凹形，既屬工程圖說中所
        載者（被證一號黃色顯示者），即屬原告應依約完成之
        承攬工作，而不得另外追加計價。(2)原告另創工程名目
        ，將本件契約涵括工程指係追加工程，而另計價請求工
        程款，即無理由。(3)且本項為雜項工程，其受讓自案外
        人金域公司，惟原告之受讓既不合法，自對被告不生效
        力，已如前開所述，故原告訴請本項工程款，係當事人
        不適格，實無理由，應予駁回。
      3.立面米：(1)本件工程之天花造型並非全屬平面，其間平
        面垂直均有之。本件工程既採總價承攬，按圖施工，則
        於圖說上有垂直造型之天花板，即不應另行計價，而應
        與平面天花板一併計價。(2)且於工程計價單Ｃ14第1040
        07項中即載明：平頂暗架「立體」石膏板天花刷膠漆等
        內容，可見不論是計價單所載或工程圖說所示，立面天
        花板本屬本件工程涵括之承攬工作。原告另以追加工程
        計價，訴請給付工程款，實無理由。
      4.明架出風口：本項與1.項同，原屬天花板當然結構之開
        孔，依本件工程報價單8.所載，不得另行計價。
      5.大會議室壁面燈槽：此筆款項係用天花板工程合約報價
        單Ｃ第104001項：輕鋼架矽酸鈣板隔間項目之追減數量
        。
      6.燈槽：(1)原告自創名目，本屬天花板造型之一，工程圖
        說中在在均有明示，例如一樓大廳天花板細部大樣詳圖
        （黃色顯示者），即屬之。(2)依本件契約第三條、工程
        報價單8.所載，不得另行計價。(3)原告另創名目，訴請
        追加工程款，實無理由，應予駁回。
      7.大會議室壁面：此筆款項係用天花板工程合約報價單Ｃ
        第104001項：輕鋼架矽酸鈣板隔間項目之追減數量。
      8.中餐廳層板：本項原告所指之工程不明，請諭知原告釋
        明後，另行答辯。
      9.中餐廳壁板及花架：(1)本項被告不爭執。(2)但本項屬雜
        項工程，原告本項請求，當事人不適格，應無理由
      10.修改框補門框上緣：(1)本項被告不爭執。(2)但本項屬雜
        項工程，原告本項請求，當事人不適格，應無理由。
      11.造形天花板補貼：本件工程乃總價承攬，何能另行訴請
        「補貼」工程款，本項請求，顯無理由。
      12.洗手檯明鏡襯底及鏡框（含明鏡）(1)本項屬雜項工程報
        價單7.．第一０四０一三項：洗手台面玻璃門（含木
        作裝潢），即屬雜項工程契約第三條之原承攬工作，不
        得另行計價。(2)原告本項請求，當事人不適格，應無理
        由。
      13.中小面議室牆面封板：本項原告所指工程不明，請諭知
        原告釋明後，另行答辯。
      14.大會議室百葉門組此筆款項係用天花板工程合約報價單
        Ｃ第104001：輕鋼架矽酸鈣板隔間項目之追減數量。
      15.房間走道天花線板：(1)本項屬本件工程契約附件工程報
        價2.之木作收邊，涵括於工程圖說之暗架矽酸鈣水泥板
        天花板大樣詳圖內，為本件工程原承攬工作，不得另行
        計價。(2)原告另創名目，訴請追加工程款，實無理由，
        應予駁回。
      16.雜項木作染色油漆(1)按天花板工程不包含油漆，即應於
        工程報價單上載明之，例如本件工程報價單8.上載明「
        …不含油漆」等內容。惟雜項工程報價上既無此項「不
        含油漆」之約定內容。則木作即應含染色油漆，且於雜
        項工程契約附件工程圖說—公用電話剖面大樣詳圖中（
        黃色顯示者），即載明「染色噴漆」（色另定），及「
        水性水泥漆」等內容，是本項應屬雜項契約第三條所定
        之原承攬工作，自不得另行計價。(2)原告本項請求，當
        事人不適格。
      17.大門柱子：(1)本項實係雜項工程報價單7.．０１第
        105014項入口雨遮之木作裝修部分，有雜項工程契約附
        件雨遮平面大樣詳圖可證（黃色顯示者）。其內容為將
        四根雨遮柱子，以木作包裝裝潢之，而根本不是作四根
        柱子。故本項乃雜項工程契約第三條所定之原承攬工作
        ，自不得另行計價。(2)原告本項請求，當事人不適格，
        應無理由。
      18.浴廁天花板收邊條：(1)本項屬天花板當然結構，涵括於
        工程報價單3.項目內，屬本件工程契約第三條所定之原
        承攬工作，不得另行計價，餘同右開1.項說明。(2)原告
        訴請求，本項追加工程款，實無理由，應予駁回。
      19.大會議室20㎝木踢腳板：(1)本件被告不爭執，但單價應
        依約另行協商。(2)本項屬雜項工程，原告本項請求，當
        事人不適格，應無理由，
      20.中餐廳10㎝木踢腳板：(1)本件被告不爭執，但單價應依
        約另行協商。(2)本項屬雜項工程，原告本項請求，當事
        人不適格，應無理由。
      立面：同右開4.之說明同。
三、依本件工程追加減時，應由雙方協議，原告違約片面計價請
    求追加工程款，實無理由：
      1.依本件工程契約或雜項工程契約第 7條變更設計3.之約
        定：「有新增工程項目時，由雙方協議合理單價，協議
        期間甲方如要求先行施作時，乙方不得拒絕」，是有關
        追加工程之工程計價，應由雙方協議定之，已屬無疑義
        。
      2.查原告主張之追加工程計價表，雖均有被告公司工地工
        程師李租鳴之簽署，但李租鳴均僅係對工程項目之數量
        加以確認而已，此觀原證4之追加工程計價表載明「以上
        『數量』經雙方確認無誤」，及原證五第1頁之新增追
        加項目，除有同樣記載外，更無單價金額之內容。可見
        原證4及原證5上之「李租鳴」簽署，並不能憑以認定雙
        方就新增工程項目，已經協議合理單價。惟當時為維護
        雙方連繫，被告曾就不爭執部分之追加款項已先行概估
        支付30萬元之追加工程款。
      3.惟原證5第1頁有李租鳴簽署之項目表，僅係被告承認有
        此工作數量存在，但是否為「追加」工程及其單價如何
        ，既未經右開契約第 7條約定之程序辦理，即不能遽認
        為係兩造已經協議之追加工程款。原告據之請求，即無
        理由。
四、聲明：(一)原告之訴及假執行之聲請均駁回。(二)訴訟費用由原
    告負擔。之訴駁回。(三)如受不利判決，願供擔保，請准免宣
    告假執行。
參、兩造不爭執之事實
一、原告於91年元月間承攬被告發包尖山埤渡假會議中心新建工
    程之「天花板及輕隔間工程」。
二、被告另將尖山埤渡假會議中心新建工程之「雜項裝潢工程」
    ，交由訴外人金域公司承攬。
三、上開「天花板及輕隔間工程」及「雜項裝潢工程」之承攬工
    作均已於 91年5月間，由原告施作完成；所完成各項工作之
    數量，如原證四（「天花板及輕隔間工程」與「雜項裝潢工
    程」部分）及原證五（「新增追加項目」部分）確認單所示
    。
四、被告就原證四確認單所載「天花板及輕隔間工程」與「雜項
    裝潢工程」增加數量工程部分，及原證五確認單所載「新增
    追加項目」工程部分，已經支付30萬元予原告。
五、原告曾於 91年 7月30日將原證四（「天花板及輕隔間工程」
    與「雜項裝潢工程」部分）及原證五（「新增追加項目」部
    分）計價單送交被告，嗣並於 92年4月23日以存證信函（附
    有原證四及原證五之確認單與計價單）催告被告於92年4 月
    30日前，給付積欠之追加工程款379萬7千2百26元。
肆、得心證之理由：
本件兩造所爭執之處，應在於原告就其所承攬上開「天花板及輕
隔間工程」增加數量之工程款，是否有權向被告請求支付？原告
就金域公司所承攬「雜項裝潢工程」，由原告所施作增加數量部
分之工程款，是否有權依據原證四確認單所記載之單價計算報酬
，向被告請求支付？被告就原告所完成原證五確認單所載之「新
增追加項目」工程，是否有依據原證五計價單所載價格，支付工
程款予原告之義務？
一、經查，原告於91年元月間承攬被告發包尖山埤渡假會議中心
    新建工程之「天花板及輕隔間工程」，雙方所簽「工程承攬
    合約書」第7條第2項約定：「增減工程數量時，雙方依照工
    程估價單之單價辦理加減帳」，有該「工程承攬合約書」影
    本一件附卷可稽，堪信為真正；是上開承攬工作之實際施作
    工程數量超過合約所約定之工程數量時，被告對於該超過之
    部分，自有依據「工程報價單」之單價計算，支付追加工程
    款予原告之義務。次查，被告交付原告承攬之工作，均已於
    91年 5月間施作完成，所完成各項工作之數量，如原證四（
    包括「天花板及輕隔間工程」與「雜項裝潢工程」部分）確
    認單所示等情，為被告所不爭執，堪信屬實。本院核諸原證
    四確認單所載「天花板及輕隔間工程」各項工程之單價，均
    與前開「工程承攬合約書」所附「工程報價單」中記載之各
    項工程單價相同，是被告就原證四確認單所載「天花板及輕
    隔間工程」增加之工程數量，自有依據該確認單所載各項工
    程單價計算，支付16萬6千6百11元予原告之義務。
二、次查，原告於91年元月間承攬被告發包尖山埤渡假會議中心
    新建工程之「天花板及輕隔間工程」，雙方所簽「工程承攬
    合約書」第7條第3項約定：「有新增工程項目時，由雙方協
    議合理單價，協議期間甲方如要求先行施作時，乙方不得拒
    絕。」，有該「工程承攬合約書」影本一件在卷可稽，堪信
    屬實；是依據兩造於系爭承攬契約之約定，若被告要求原告
    施作原「工程承攬合約書」所未規定之工程項目時，即令尚
    未約定工程項目之單價，原告仍有先行施作之義務。本件原
    告業於 91年5月間，完成如原證四確認單所載「雜項裝潢工
    程」增加數量部分工程，及原證五確認單所載「新增追加項
    目」部分工程等情，為被告所不爭執，堪信為真。核諸該等
    工程項目並未記載於兩造間「工程承攬合約書」之內，當屬
    該合約書第7條第3項所稱之「新增工程項目」無訛。就原告
    何以施作該等「新增工程項目」一節，原告訴訟代理人陳述
    係被告公司之工程師李租鳴要求原告施作等語。本院審酌原
    告完成該等工作後，訴外人李租鳴業於原證四及原證五載有
    各項工程項目及數量之確認單上，簽名確認該等確認單所記
    載之完成數量屬實，有該二確認單影本各一件附卷足憑；則
    衡諸常情，原告若非受到被告之指示，本無甘冒無法領款之
    風險，自行施作「工程承攬合約書」所未約定工程項目之必
    要，且被告若非確有指示原告施作該等工程項目，或如被告
    所主張「新增工程項目」部分均與原約定工程項目重複，係
    原告巧立名目所虛設云云，被告之工程師李租鳴為被告之利
    益，理應與原告據理力爭，而斷無反而於前開二件確認單上
    簽名認可之可能，是原告主張其係基於被告之指示，始另外
    施作原證四確認單所載「雜項裝潢工程」增加數量部分，及
    原證五確認單所載「新增追加項目」部分之工程等情，應堪
    採信。從而上開二部分工作，應屬兩造間承攬契約第 7條第
    3 項所稱之「新增工程項目」，被告就原告完成該二部分之
    工作，自應支付相當之報酬。
三、兩造間「工程承攬合約書」第9條第1項約定：「本合約簽訂
    後，甲乙雙方往來文件、備忘錄、會議紀錄、報表，無論面
    交、傳真或郵寄，均視為本合約效力之延伸，若一方有異議
    時，須於文到三日內提出，否則即視為默認」等情，有該「
    工程承攬合約書」影本一件附卷足稽；是依據兩造間承攬契
    約之約定，其中一造以信函將與系爭承攬契約有關之事項通
    知他造，他造若未於三日內提出異議，自應視為默示同意將
    通知之內容，視為系爭承攬契約之一部分。經查，原告曾於
    91年 7月30日將原證四（「天花板及輕隔間工程」與「雜項
    裝潢工程」部分）及原證五（「新增追加項目」部分）計價
    單送交被告，嗣並於 92年4月23日以存證信函（附有原證四
    及原證五之確認單與計價單）催告被告應於 92年4月30日前
    給付積欠之追加工程款 379萬7千2百26元等情，為被告所不
    爭執，並有該存證信函影本一件（含附件）在卷足稽，堪信
    屬實。參以被告並未於收受上開計價單及存證信函後三日內
    ，就計價單及存證信函之內容，向原告為異議之表示一節，
    為被告所不否認；則揆諸前揭兩造約定之意旨，被告既未於
    收受原告就原證四（「天花板及輕隔間工程」與「雜項裝潢
    工程」部分）及原證五（「新增追加項目」部分）部分工程
    所為計價單後三日內，就計價單所載各項工程之單價，向原
    告為異議之表示，上開二件計價單所載各項工程之單價，自
    然即成為兩造間承攬契約之一部分。從而原告依據原證四及
    原證五計價單所載之各項工程單價，計算其施作原證四確認
    單所載「雜項裝潢工程」增加數量部分工程之報酬8萬零9百
    60元，及其施作原證五確認單所載「新增追加項目」部分工
    程之報酬 0000000元，自均為可採。
四、綜上所述，原告主張被告就原告所施作原證四（「天花板及
    輕隔間工程」與「雜項裝潢工程」增加數量部分）及原證五
    （「新增追加項目」部分）確認單所載工程，應支付409萬7
    千 2百26元（166611+80960+0000 000= 0000000），應屬可
    採。則扣除兩造所不爭被告已經支付之30萬元後，原告請求
    被告給付379 萬7千2百26元，及自上開存證信函通知被告應
    為給付期限（ 92年4月30日）之翌日（92年5月1日）起至清
    償日止，按法定利率即週年利率百分之五計算之利息，自有
    理由，應予准許。
五、兩造均陳明願供擔保以代釋明，聲請宣告假執行或免為假執
    行，核均與法律規定相符，爰分別酌定相當之擔保金額宣告
    之。
六、本案事證已臻明確，兩造其餘主張陳述及所提之證據，均毋
    庸再予審酌，附此敘明。
七、據上論結，本件原告之訴為有理由，依民事訴訟法第七十八
    條、第三百九十條第二項、第三百九十二條，判決如主文。
中　華　民　國　　九十四　  年　　一　　月　二十七    日
                          民事第二庭  法  官  楊代華
以上正本係照原本作成。
如對本判決上訴，須於判決送達後廿日內向本院提出上訴狀。
中　華　民　國　　九十四　  年　　一　　月　二十七    日
                                  法院書記官   劉碧輝
